臺灣高等法院民事判決　　　　　　　　　94年度重上字第12號
上　訴　人　乙○○
訴訟代理人　薛銘鴻律師
　　　　　　林麗芬律師
被 上 訴人　甲○○
訴訟代理人　林玫卿律師
　　　　　　林文慧律師
上列當事人間請求返還不當得利事件，上訴人對於中華民國93年
10月19日臺灣士林地方法院93年度重訴字第105 號第一審判決提
起上訴，本院於94年5月10日言詞辯論終結，判決如下：
    主  文
上訴駁回。
第二審訴訟費用由上訴人負擔。
    事實及理由
一、上訴人主張：上訴人於民國87年5 月至11月間陸續交付被上
    訴人新台幣（下同）1000萬元、150萬元、150萬元、2 萬元
    ，總計1302萬元（下稱系爭款項），上訴人認兩造已達成消
    費借貸之合意，遂於88年4月6日請求被上訴人返還前開金額
    1302萬元，詎被上訴人置之不理，上訴人乃於同年4 月23日
    訴請被上訴人返還前開借款，經法院以上訴人無法證明兩造
    間有金錢借貸之合意，而判決上訴人敗訴確定（下稱返還借
    款事件）。前開判決既認定兩造間未成立消費借貸關係，則
    被上訴人收受系爭1302萬元，即屬無法律上原因，而受有利
    益，致上訴人受有損害等情，為此依民法第179 條不當得利
    之規定，求為命被上訴人返還上訴人所受利益1302萬元，及
    自88年4 月21日起，至清償日止，按年息5%計算利息之判決
    （原審為上訴人敗訴之判決，上訴人聲明不服）。並上訴聲
    明：(一)原判決廢棄。(二)被上訴人應給付上訴人1302萬元，及
    自88 年4月21日起，至清償日止，按年息5%計算之利息。(三)
    願供擔保，請准宣告假執行。
二、被上訴人則以：(一)兩造原為論及婚嫁之男女朋友關係，上訴
    人於兩造交往期間自願交付金錢予被上訴人，被上訴人受領
    該款項並非無法律上之原因，更無不當得利可言。上訴人於
    兩造感情破裂後，曾佯稱兩造間有借貸關係，對被上訴人提
    起返還借款訴訟，惟經法院判決駁回確定，又誣指被上訴人
    詐欺、侵占、背信，而提起刑事告訴，亦經檢察官不起訴處
    分確定，顯見上訴人之主張均為不實。(二)上訴人依不當得利
    之法律關係，請求被上訴人返還所受利益，依舉證責任分配
    之原則，自應就其給付係「無法律上原因」之事實，負舉證
    責任，惟上訴人所提華南商業銀行存款憑條副根及支票3 紙
    ，僅能證明上訴人曾存1000萬元入被上訴人帳戶，及被上訴
    人曾執該3 紙支票兌現，而返還借款事件之判決書，亦僅能
    證明上訴人之給付並非基於金錢借貸之法律原因，並不能證
    明該項給付即為不當得利。再一般存款入帳或簽發支票交他
    人收執之原因諸多，非僅借貸關係，故縱認兩造間無金錢借
    貸關係存在，亦不能謂兩造間即為不當得利。是上訴人所舉
    事證均無法證明被上訴人「無法律上之原因而受有利益」之
    事實，其依不當得利之法律關係，請求被上訴人返還系爭款
    項，自屬無據等語，資為抗辯。並答辯聲明：(一)上訴駁回。
    (二)如受不利判決，被上訴人願以現金或等值之華南商業銀行
    可轉讓定期存單供擔保，請准宣告免為假執行。
三、經查，上訴人於87年5月至11月間，陸續交付1000萬元、150
    萬元、150萬元、2萬元，合計1302萬元予被上訴人。嗣上訴
    人依消費借貸之法律關係，訴請訴請被上訴人返還前開1302
    萬元，經法院以上訴人無法證明兩造間有消費借貸之意思表
    示合致為由，判決上訴人敗訴確定等事實，為兩造所不爭執
    （見原審卷65頁），並有華南商業銀行全行通收存款憑條副
    根、票號MA0000000、MA00000000、MA547738號支票3紙、律
    師函及掛號郵件收件回執、臺灣臺北地方法院88年重訴字第
    1178號、本院88年度重上字第469 號、最高法院91年度台上
    字第126 號、本院91年度重上更(一)字第30號民事判決、最高
    法院93年度台上字第257 號裁定等影本在卷可憑（見原審卷
    10－39頁），堪信此部分為真實。
四、按不當得利返還請求權，以無法律上之原因而受利益為其成
    立要件之一，故主張此項請求權成立之原告，應就無法律上
    之原因而受利益之事實，負舉證責任；又主張不當得利請求
    權之原告，係因自己之行為致造成原由其掌控之財產發生主
    體變動，則因該財產變動本於無法律上原因之消極事實舉證
    困難所生之危險自應歸諸原告，始得謂平。是以原告對不當
    得利請求權之成立要件應負舉證責任，亦即原告必須證明其
    與被告間有給付之關係存在，且被告因其給付而受有利益以
    及被告之受益為無法律上之原因，始能獲得勝訴之判決（最
    高法院77年台上字第1756號、91年台上字第1673號判決意旨
    參照）。本件上訴人依不當得利法則請求被上訴人返還其利
    益即1302萬元，而被上訴人既否認其受領1302萬元係「無法
    律上之原因」，揆諸前揭說明，上訴人自應就被上訴人收受
    該1302萬元係缺乏法律上之原因，負舉證責任。查：
  (一)上訴人主張被上訴人係「無法律上原因」受領系爭1302萬元
    款項，無非係以其曾依消費借貸之法律關係，訴請被上訴人
    返還借款，惟經法院以上訴人無法證明兩造間有消費借貸之
    合意為由，判決上訴人敗訴確定，則被上訴人受領系爭款項
    ，自屬無法律上原因而受有利益，又兩造間就系爭1302萬元
    既無借貸之合意，則被上訴人取得上開款項自無法律上之原
    因，為其論據。惟按交付金錢之原因甚多，諸如交付借款、
    贈與、合夥、信託、償債、給付買賣價金等，故非謂不屬借
    款之交付，其受領即必無其他法律上之原因，是單憑上開事
    證，實無法證明被上訴人係無法律上原因而受領系爭款項，
    上訴人僅以此作為其主張被上訴人受領系爭款項係「無法律
    上原因」之唯一論據，其舉證顯有未足。
  (二)再查，上訴人於前述返還借款事件中，曾具狀表示「．．．
    原告（即本件上訴人）與被告（即本件被上訴人）形同莫逆
    ，並進一步交往。」，並當庭陳稱「當時我們關係很好，覺
    得他信用很好。」、「當時兩造已論及婚嫁了。」；另上訴
    人於其告訴被上訴人刑事詐欺案件中，亦稱「他原先與我很
    好說要嫁給我，買房子給他，後他沒嫁。」、「（買房子是
    要給對方名份還是金屋藏嬌？）給對方。」等語在卷，此業
    經調取臺灣台北地方法院88年度重訴字第1178號返還借款事
    件歷審卷宗、臺灣台北地方法院檢察署89年度調偵字第397
    號偵查卷宗查閱屬實（見上開民事事件第一審卷宗第53頁、
    第二審卷宗第82頁，88年度他字第2624號偵查卷宗第18頁背
    面，89年度偵字第1460號偵查卷宗第16頁），由此觀之，兩
    造間不僅有論及婚嫁之男女特殊情誼，上訴人並曾有購置房
    地登記於被上訴人名下給對方之情事，則以兩人感情及財產
    關係之密切，更難認上訴人交付被上訴人金錢之原因，除基
    於消費借貸關係之外，即別無其他可能。此外，上訴人就被
    上訴人收受系爭款項係「無法律上原因」乙節，復未能提出
    其他證據資以證明，其依不當得利返還請求權，請求被上訴
    人返還系爭款項，自不足採。
五、上訴人又主張：上訴人交付之系爭1302萬元既非借款，則上
    訴人已就被上訴人收受該款項無法律上之原因，為相當之證
    明，被上訴人自應就收受該款項有法律上之原因負舉證之責
    云云。惟與前開理由四所述不符，上訴人上開所稱，即不足
    採。
六、綜上所述，上訴人既無法舉證證明被上訴人收受系爭1302萬
    元，係無法律上之原因而受利益，從而，依不當得利之法律
    關係，請求被上訴人給付1302萬元，及自88年4 月21日起，
    至清償日止，按年息5%百分之五計算之利息，為無理由，不
    應准許。其假執行之聲請亦失所附麗，應併予駁回。原審為
    上訴人敗訴之判決，及駁回其假執行之聲請，並無不合。上
    訴意旨指摘原判決不當，求予廢棄改判，為無理由，應予駁
    回。
七、本件判決基礎已臻明確，兩造其餘攻防方法及訴訟資料經本
    院斟酌後，核與判決結果不生影響，不另一一論述，併此敘
    明。
八、據上論結，本件上訴為無理由，依民事訴訟法第449條第1項
    、第78條，判決如主文。
中　　華　　民　　國　　94　　年　　6 　　月　　7 　　日
　　　　　　　　　民事第四庭審判長法　官  張劍男
　　　　　　　　　　　　　        法　官  彭昭芬
　　　　　　　　　　　　　　      法　官  蔡芳齡
正本係照原本作成。
如不服本判決，應於收受送達後20日內向本院提出上訴書狀，其
未表明上訴理由者，應於提出上訴後20日內向本院補提理由書狀
（均須按他造當事人之人數附繕本）上訴時應提出委任律師或具
有律師資格之人之委任狀；委任有律師資格者，另應附具律師資
格證書及釋明委任人與受任人有民事訴訟法第466條之一第一項
但書或第二項（詳附註）所定關係之釋明文書影本。
中　　華　　民　　國　　94　　年　　6 　　月　　8 　　日
　　　　　　　　　　　　　　　　　書記官  蔡錦輝
附註：
民事訴訟法第四百六十六條之一（第一項、第二項）：
對於第二審判決上訴，上訴人應委任律師為訴訟代理人。但上訴
人或其他法定代理人具有律師資格者，不在此限。
上訴人之配偶、三親等內之血親、二親等內之姻親，或上訴人為
法人、中央或地方機關時，其所屬專任人員具有律師資格並經法
院認為適當者，亦得為第三審訴訟代理人。
